【裁判字號】    99,台上,4644
【裁判日期】    990722
【裁判案由】    妨害性自主
【裁判全文】
最高法院刑事判決            九十九年度台上字第四六四四號
上  訴  人  台灣高等法院檢察署檢察官
被      告  甲○○
上列上訴人因被告妨害性自主案件，不服台灣高等法院中華民國
九十八年三月十七日第二審更審判決（九十八年度上更(一)字第四
號，起訴案號：台灣桃園地方法院檢察署九十二年度偵字第七三
四六號），提起上訴，本院判決如下：
    主  文
原判決撤銷，發回台灣高等法院。
    理  由
本件原判決以公訴意旨略以：被告甲○○與已成年之被害人Ａ女
（姓名年籍資料詳卷，代號00000000）原係同事關係，於民國九
十一年五月間某日晚上，被告與被害人、許○○、向○○等人聚
餐後，上訴人與被害人、許○○復至桃園市○○市○○路「○○
○ＫＴＶ」唱歌喝酒，於翌日凌晨二、三時結帳離開該ＫＴＶ後
，由被告開車先搭載許○○回家，被害人因酒後疲累而在車上休
息，上訴人竟起邪念，將被害人載回其位在同市○○○街○○號
○樓住處地下停車場停車，被害人醒來發現即要求被害人送其回
家，惟被告仍將被害人帶往其○樓住處房間，並開始對被害人上
下其手，被害人不從反抗，被告仍不顧被害人之抗拒，利用被害
人酒醉無力及其為男性之體力優勢，強行脫去被害人之衣、褲，
於違反被害人意願之情形下，強行將其生殖器插入被害人陰道內
而強制性交得逞。嗣被害人因被告不讓其離開，乃進入浴室洗澡
，並趁機以電話請許○○前來搭載其離去等情。因認被告涉犯刑
法第二百二十一條第一項之強制性交罪嫌。惟經審理結果不能證
明被告犯罪，因而撤銷第一審判決，改判諭知被告無罪，固非無
見。
惟查：(一)、無罪之判決，依刑事訴訟法第三百零八條之規定，亦
應記載其理由，故對於被告被訴之犯罪事實及卷內其不利之證據
資料，如何不足以證明被告犯罪或其行為不罰，均應詳述其理由
，否則即有判決不載理由之違背法令。又刑法第二百二十一條第
一項之強制性交罪，係以對於男女以強暴、脅迫、恐嚇、催眠術
或其他違反其意願之方法而為性交為其構成要件。所稱「違反其
意願之方法」，係指該條所列舉之強暴、脅迫、恐嚇、催眠術以
外，其他一切違反被害人意願之方法，妨害被害人之意思自由者
而言，且不以類似於所列舉之強暴、脅迫、恐嚇、催眠術等方法
為必要。換言之，所謂其他違反意願之方法，並不以使被害人達
於不能抗拒之程度為必要，祇須所施用之方法違反被害人之意願
，足以壓抑被害人之性自主決定權者，即足當之。被告於警詢中
供承：「她（即被害人）那時有身體上稍微掙扎，並沒有出言制
止我，我自認她應該是半推半就狀況，當時她應該是清醒的」、
「我很後悔做出此事」（偵查卷第四頁）；於檢察官偵查中復供
稱：「……我要和她（即被害人）發生關係時，開始她有掙扎，
我也沒有問她『願不願意』……」（偵查卷第十六頁）等語。是
否與被害人指稱：被告撫摸伊身體，伊有叫被告不要，但因為喝
了酒沒有力氣，聲音不是很大聲，伊也有用腳踢被告，但被告仍
開始脫伊衣服及褲子，並撫摸伊胸部及陰部，並將手指及生殖器
插入其陰道等情相符？而苟被告上開供承各情核與被害人指述各
節相符，則被害人於酒後微醺無力反抗下，仍有叫被告不要並以
腳踢被告，而被告明知被害人身體有掙扎，卻仍執意對被害人為
性交行為，被告所為是否得謂未違反被害人之意願，非無疑義。
而上情與被告是否有檢察官所指之犯行攸關，自應詳予調查釐清
論述說明。乃原審就上情未詳予調查研求，復未說明上情何以不
能為不利於被告認定之理由，逕以尚無法證明被告有以強暴之手
段對被害人為性交之犯行（原判決第五頁第八至九行）等非無疑
義之理由，即為被告無罪之諭知，致檢察官上訴意旨得據以指摘
，其查證未盡且理由欠備，遽行判決，難昭折服。(二)、證據之證
明力如何，事實審法院固有自由判斷之職權，然其所為之判斷，
仍應受經驗法則與論理法則之支配，並應於判決理由中詳予闡述
所為判斷之心證理由，方足昭折服。原判決為被告無罪之諭知，
係援引證人吳○○於第一審審理中證稱：伊與被害人及被告曾是
同事，曾於同一星期內在被告家見過被害人二次，第一次是中午
吃完飯去被告家，見到被害人一次，第二次是在某日晚上，被告
帶被害人回去，進入屋內時被害人走在被告後面，並未酒醉，看
起來神智清醒，當時伊與太太在客廳看電視，被害人有與彼等打
招呼，被害人問被告說被告之房間是否在這邊，被告說是，被害
人就先進去，伊和被告聊天約十分鐘後，被告才進去。睡前曾聽
見被害人與被告聊天，有說有笑。翌日，被害人有出來與伊打招
呼說要回家，且是吃完水餃才離開等情，核與證人向○○證稱：
伊曾在被告家中見過被害人二次，一次在中午，另一次被害人是
晚上至被告家，伊早上才見到被害人。當天晚上曾聽見被告房內
有聊天、笑聲，並未聽見不要或求救等聲音。第二天早上看見被
害人時，她正要回去，被害人離開時表情、動作很平常等語相符
，足徵被害人與被告進入被告住處及離去時，均無受被告強暴、
脅迫情事（原判決第三頁第十五至二十九行），為其主要論據之
一。然第一審認定被告有以強暴之方法對被害人為性交犯行，並
於理由欄就吳○○、向○○上開證述各情論述說明：吳○○、向
○○除於第一審審理中證述各情有所出入外，並與彼等二人於檢
察官偵查中證稱當天晚上並無聽到有聲音等情不符，且吳○○證
稱被告與被害人進入房子係各走各的路等情，亦核與被告於警詢
中供承係伊扶被害人上二樓住處等節不符，堪認吳○○、向○○
證述各情係屬事後迴護被告之虛偽陳述，不足採信（第一審判決
第五頁第十四至二十行）等情，是否屬實？苟第一審判決之上開
論述說明各情係屬事實，則吳○○、向○○有利於被告供述各情
，是否屬實及得否採為有利於被告論斷之依據，即尚非全無疑義
，仍待調查釐清論述說明。而上情與被告是否有檢察官所指之犯
行攸關，自應詳予調查研求論述說明。乃原審就上情未詳予調查
釐清，復未說明其就第一審上開論述說明各情，為如何斟酌取捨
形成心證之理由，逕援引吳○○、向○○上開供述各情，即為有
利於被告之論斷，其查證未盡且理由欠備，遽行判決，尚嫌速斷
，其審理猶有未盡。檢察官上訴意旨指摘原判決不當，尚非全無
理由，應認仍有撤銷發回更審之原因。
據上論結，應依刑事訴訟法第三百九十七條、第四百零一條，判
決如主文。
中    華    民    國  九十九  年    七    月  二十二  日
                      最高法院刑事第一庭
                          審判長法官  董  明  霈
                                法官  林  茂  雄
                                法官  張  祺  祥
                                法官  林  錦  芳
                                法官  洪  昌  宏
本件正本證明與原本無異
                                      書  記  官
中    華    民    國  九十九  年    七    月  二十九  日
                                                      K

司法院資訊處製作；財團法人民間司法改革基金會備份。
